Inventaris van het archief van de Gouverneur-Generaal Matthias, Aartshertog van Oostenrijk, en de Raad van State nevens hem, 1578-1581
Nationaal Archief, Den Haag
Regeringsarchieven Geünieerde Provinciën II
Matthias
1578-1581
13
0.25 meter; 22 inventarisnummers.
Normale geschreven documenten. De Nederlandse stukken van voor ca. 1700 zijn geschreven in het gotische cursiefschrift, met name in de Oud-Hollandse klerkencursief.
Nationaal Archief, Den Haag
Gouverneur-Generaal Matthias, Aartshertog van Oostenrijk; Raad van State
Bevat stukken van de Raad van State afkomstig uit de archieven van de Audience en de secretarie en de Hoogduitse secretarie uit de periode van het gouvernementschap van Matthias van Oostenrijk uit de periode 1578-1581. Betreft voornamelijk Duitstalige correspondentie met vorsten en steden in Duitsland.
Archiefvorming
Geschiedenis van de archiefvormer
Zie voor een uitgebreide beschrijving van de geschiedenis van de archiefvormer de algemene inleiding 1.01.01.00.
1577 dec. 8 De Staten Generaal stellen bij resolutie de voorwaarden vast, waarop het gouverneur-generaalschap aan Matthias aangeboden zal worden.
1577 dec. 20 De gecommitteerden van de Staten Generaal die afgevaardigd zijn geweest door Matthias leggen brieven over, waarin deze de voorwoorden aanneemt.
1578 jan. 20 De beëdiging van Matthias heeft plaats. Ook wordt de prins van Oranje beëdigd als luitenant- generaal, in welke functie hij op 19 januari 1578 benoemd is door Matthias op aandrang van de Staten Generaal.
1578 jan. 27 De leden van de Raad van State worden beëdigd.
1581 mei 15 Aartshertog Matthias doet bij akte afstand van het gouvernement. De Staten Generaal aanvaarden dit op 7 juni 1581. Sinds deze datum heeft Matthias geen werkzaamheden meer verricht, die tot het terrein van de Raad van State behoorden; het gouvernement berust nu volledig bij de Staten Generaal.
1581 juni 19 De leden van de Raad van State dienen hun ontslag in; dit ontslag wordt aanvaard door de Staten Generaal op dezelfde dag.
1581 juli 11 De Staten Generaal besluiten de akte van acceptatie van het ontslag van Matthias aan diens gevol machtigden over te geven; deze akte wordt echter pas op 28 juli 1581 goedgekeurd.
1581 aug. 1 De ontslag -akte van de Raad van State wordt opgesteld onder dagtekening van 19 juni 1581.
De administratie van de Raad van State werd behandeld door enerzijds de audience en de secretarie, en anderzijds de Hoogduitse secretarie; in het archief is deze splitsing terug te vinden.
Geschiedenis van het archiefbeheer
De verwerving van het archief
Het archief is bij Koninklijk Besluit of ministeriële beschikking overgebracht.
1.01
Aanwijzingen voor de gebruiker
Openbaarheidsbeperkingen
Volledig openbaar.
Materiële beperkingen
Aanvraaginstructie
Openbare archiefstukken kunnen online worden aangevraagd en gereserveerd. U kunt dit ook via de terminals in de studiezaal van het Nationaal Archief doen. Om te kunnen reserveren dient u de volgende stappen te volgen:
U maakt een profiel aan op www.gahetna.nl, en logt vervolgens in
Via de archiefinventaris (alleen de beschrijvingen met rode nummers) selecteert u het gewenste archiefstuk door op de knop 'Reserveren' te klikken
In het volgende scherm geeft u aan op welke dag u het archiefstuk wilt inzien
Indien u zich bevindt in de studiezaal en een tafelnummer heeft ontvangen kunt u dit nummer vermelden. Als u geen tafelnummer heeft kunt u tafelnummer 777 laten staan
Vervolgens bevestigt u uw reservering door deze te versturen.
Verwant materiaal
Beschikbaarheid van kopieën
Verwante archieven
Deze toegang vervangt een eerdere inventaris: R. Bijlsma 'De regeeringsarchieven der Geüniëerde en der Nader Geüniëerde Nederlandsche Provinciën 1576 september - 1588 mei' ('s-Gravenhage 1926). De inleiding hiervan bevat een schat aan informatie over de bestuurlijke organisatie en werking van het archief. Een exemplaar van deze inventaris is beschikbaar in de bibliotheek van het Nationaal Archief (signatuur: 47 C 24).
Bijlagen
Concordans op de Regeringsarchieven naar de Staten-Generaal nieuw (Japikse) en oud
1 4862 lias lopende 1578-1579 4684 lias lopende 1578-1579
2 4863 lias lopende 1580-1581 4685 lias lopende 1580-1581
3 loketkas Lopende 38.2 loketkas lopende 38.2
4 11.114* 3801
5 11.115* 3802
6 11.116* 3803
7A 4862 lias lopende 1578-1579 4684 lias lopende 1578-1579
7B 4862 lias lopende 1578-1579 4684 lias lopende 1578- 1579
8A 4863 lias lopende 1580-1581 4685 lias lopende 1580- 1581
8B 4863 lias lopende 1580-1581 4685 lias lopende 1580- 1581
9A 6027 lias Duitsland 5986 lias Duitsland diversen
9B 5986 lias Duitsland diversen
10 5947 lias Brandenburg
11 5951 lias Paltz
12 5956 lias Hanzesteden
13 5960 lias Gulik, Kleef en Berg
14 5962 lias Keulen, Westfalen etc.
15 5966 lias Mainz, Würzburg etc.
16 5967 lias Oostfriesland
17 5983 lias Keizer
18 5984 lias Brunswijk- Luneburg
19 5986 lias Duitsland, diversen
20 7311 lias Polen 6605 lias Polen, Lijfland
21 4861 lias lopende 1550-1577 4683 lias lopende 1550-1577
22 lias lopende 1578-1579 4684 lias lopende 1578- 1579
Beschrijving van de series en archiefbestanddelen
- Archief van de audience en de secretarie, A
  - Brieven van Philips van Marnix, namens Matthias opdracht gevend aan de secretaris Asseliers (september 1578), en aan de audiencier Asseliers., 1578 december 2; 1; 2 stukken
  - Request van Henry van Zijpe, leverancier van was, aan de Heren van de Financiën van Zijne Majesteit, om advies, in handen gesteld van de audiencier., 1580 oktober 9; 2; 1 stuk
  - Minuut-akte van sauvegarde door Matthias gegeven aan ingezetenen van dorpen, gelegen bij Herenthals., 1580 november; 3; 1 stuk
    Niet raadpleegbaar
- Archief van de Hoogduitse secretarie, B
  - Ingekomen Hoogduitse stukken, benevens enkele minuten van uitgaande stukken, voornamelijk betreffende Duitse krijgslieden in statendienst, garnizoenen en benoemingen., 1578 februari-1581; 7-8; 3 pakken en 1 stuk
    - 1578 februari-1578 december, 7A; 1 pak
    - 1579 februari-1579 december, 7B; 1 pak
    - 1580 januari-1580 november, 8A; 1 pak
    - 1581 maart 3, 8B; 1 stuk
  - Ingekomen Hoogduitse brieven van:, 9-20
    - Adolf, graaf van Nieuwenaar en Meurs, 1578 mei 15, 9A; 1 stuk
    - Johan, graaf van Nassau-Catzenelnbogen, 1580 maart 2, 9B; 1 stuk
    - Joachim Friedrich, administrator van Maagdenburg, 1580 januari 31, Johan Georg, elect van Brandenburg, 1580 februari 5; 10; 2 stukken
    - Georg Jans, Johan Casimir en Ludwig, pfaltsgraven aan de Rijn, hertogen in Beieren, 1577 november 22-1580 juni 27, 11; 1 omslag
    - De stad Lubeck, 1578 november 7 en 1580 augustus 27, 12; 2 stukken
    - Willem, hertog van Gulik, Kleef en Berg, met bijlagen, 1578 juli 27-1580 juli 20, 13; 1 omslag
    - De stad Keulen; de Westfaalse Kreits; Gebhardt, elect van Keulen en de stad Munster, 1578 februari 22-1580 augustus 16, 14; 1 omslag
    - Magnus, Moritz en Augustus, hertogen in Saksen; Julius, bisschop van Würzburg; Jacob, aartsbisschop van Trier, en Daniel, bisschop van Mainz, met bijlagen, 1578 oktober 12-1580 juli 7, 15; 1 omslag
    - Johan, graaf van Oldenburg, met bijlagen, 1580 maart 3 en 1580 maart 26, 16; 1 omslag
    - Keizer Rudolf, 1579 januari 21, 1580 juli 4 en 1580 oktober 26, 17; 3 stukken
    - Willem de Jonge, hertog van Brunswijk, met bijlagen;1580 februari 11, de stad Brunswijk1580 augustus 16; 18; 3 stukken
    - De steden Frankfurt, Neurenberg en Ulm, 1580 augustus 15-1580 oktober 5, 19; 4 stukken
    - De stad Riga, 1580 september 24, 20; 1 stuk
- Stukken, waarvan de band met dit archief niet is gebleken, C
  - Minuut van een akte van de Raad van State, waarbij bepaald wordt, dat de staten van Brabant een lichting soldaten mogen ronselen op voorwaarde dat zij uit Brabant afkomstig zijn, 1576 juli 28; 21; 1 stuk
    de akte bevindt zich in Brussel
    Zie ook Gachard: Correspondence de Philips II deel IV, p. 281
  - Minuut van een stuk betreffende de impost op zijde in Maastricht, (1579?); 22; 1 stuk